臺灣高等法院臺中分院民事判決
111年度上字第49號
上  訴  人  林淑惠  
            林菊枝  
共      同
訴訟代理人  王有民律師
複代理人    曾澤宏律師                  
被  上訴人  李天澤  
訴訟代理人  朱逸群律師              
上列當事人間請求返還不當得利事件，上訴人對於中華民國110
年12月3日臺灣臺中地方法院110年度訴字第1631號第一審判決提
起上訴，本院於111年6月15日言詞辯論終結，判決如下：
    主  文
原判決廢棄。
被上訴人在第一審之訴及假執行之聲請均駁回。
第一、二審訴訟費用均由被上訴人負擔。
    事實及理由
一、被上訴人主張：伊為臺中市麗澤國民中小學（下稱麗澤中小
    學）創辦人即訴外人李○○之子，民國99年底，上訴人得知臺
    中市私立宜寧高級中學（下稱宜寧中學）有遷校計畫，乃主
    動與李○○聯繫，並遊說李○○同意麗澤中小學與宜寧中學合併
    ，李○○認為可行，遂委由上訴人居間促成兩校合併事宜，兩
    造約定如兩校完成合併，上訴人可獲得新臺幣（下同）1000
    萬元之報酬，李○○即於100年6月間應上訴人之要求先開立80
    0萬元之本票予上訴人，復於同年7月起至101年2月止按月給
    付6萬元予上訴人，共計48萬元。101年3月間，上訴人表示
    宜寧中學已初步同意考慮合併計畫，並提出合併協議初稿予
    李○○，李○○乃應上訴人之要求開立發票日為101年4月30日，
    面額為200萬元之支票乙紙（下稱系爭支票）交予上訴人作
    為預付報酬之一部分，上訴人並已提示兌現。嗣於102年間
    ，宜寧中學決定自行另外承租土地興建校舍，李○○原委由上
    訴人居間促成之併校協議確定無法完成，上訴人自無請求居
    間報酬之權利。上訴人雖歸還李○○前開800萬元本票，惟就
    已預收之其餘248萬元（現金48萬元及系爭支票200萬元）均
    置之不理。110年2月間，李○○將其對上訴人之上開248萬元
    債權讓與伊，伊並依法通知上訴人。爰依民法第266條、第1
    79條、第271條規定，求為命上訴人各給付124萬元，及均自
    起訴狀繕本送達翌日起至清償日止，按年息5%計算之利息之
    判決（原審為上訴人全部敗訴之判決，上訴人不服，提起上
    訴）。並於本院答辯聲明：上訴駁回。  
二、上訴人則以：李○○乃委託伊等聯絡宜寧中學董事長即訴外人
    林○○以協商兩校合併事宜。100年初，兩校成立合併協議，
    由林○○代表宜寧中學出資興建費6000萬元，分三期支付，李
    ○○則應負責興建麗澤中小學校舍，該協議實際上已具備必要
    之點且意思表示合致，與正式契約之效力無異，並約定伊等
    居間報酬1000萬元及律師草擬合併契約費用均由李○○支付，
    林○○即開立第一期款2000萬元支票予李○○。嗣李○○表示其財
    務困難，僅能先支付200萬元，其餘未支付之800萬元部分，
    同意給付每月6萬元利息，故李○○開立系爭支票及面額800萬
    元之本票為擔保，並支付自100年7月起至101年2月止共8個
    月之利息共48萬元現金。由於系爭支票票期過長，林○○便直
    接支付200萬元現金予伊等，伊等轉讓系爭支票予林○○。101
    年初，兩校合併協議確定破局，李○○返還2000萬元及利息予
    林○○，然因媒介居間而成立之契約其後因故解除，與居間契
    約之成立與否核係二事，是伊等本於居間契約取得之報酬，
    並無法律上之原因其後已不存在之情事，被上訴人不得請求
    返還李○○已支付之248萬元居間報酬及利息等語，資為抗辯
    。並於本院上訴聲明：㈠原判決廢棄。㈡被上訴人在第一審之
    訴及假執行之聲請均駁回。
三、兩造不爭執事項（見本院卷114、126頁）
(一)99年底宜寧中學有遷校之計畫，李○○與上訴人達成協議同意
    委由上訴人居間促成麗澤中小學與宜寧中學兩校合併事宜，
    雙方約定如兩校完成合併，上訴人可獲得1000萬元之報酬。
(二)李○○已給付248萬元予上訴人。
(三)麗澤中小學與宜寧中學最終並未完成合併，宜寧中學嗣並已
    向臺灣糖業股份有限公司承租土地興建校舍。
(四)被上訴人寄發內附債權讓與契約之存證信函（甲證4），上
    訴人業已收受。　　　
四、被上訴人依民法第179條規定，請求被上訴人給付所受領之2
    48萬元等情，為被上訴人所否認，並以前詞置辯。茲就兩造
    之爭點分述如下：
(一)按民法第179條規定之不當得利，須當事人間財產損益變動
    ，即一方所受財產上之利益，與他方財產上所生之損害，係
    由於無法律上之原因所致者，始能成立；倘受益人基於債權
    或物權或其他權源取得利益，即屬有法律上之原因受利益，
    自不成立不當得利（最高法院101年度台上字第1411號判決
    意旨參照）。次按當事人互相表示意思一致者，無論其為明
    示或默示，契約即為成立。當事人對於必要之點，意思一致
    ，而對於非必要之點，未經表示意思者，推定其契約為成立
    ，關於該非必要之點，當事人意思不一致時，法院應依其事
    件之性質定之。而居間者，乃當事人約定，一方為他方報告
    訂約之機會，或為訂約之媒介，他方給付報酬之契約。又居
    間人於契約因其報告或媒介而成立時，即得請求報酬，此觀
    民法第153條、第565條、第568條之規定甚明。是居間人於
    約因其媒介而成立時，即得請求報酬，其後契約因故解除，
    於其報酬並無影響。又所謂報告居間，不以於訂約時周旋於
    他人之間為之說合為必要，僅以為他方報告訂約之機會為已
    足，而居間人之報酬，於雙方當事人因居間而成立契約時，
    應許其請求。至於居間行為就令自始限於媒介居間，而僅為
    報告即已有效果時，亦應許居間人得請求報酬之支付（最高
    法院110年台上字第1948號民事判決意旨參照）。
(二)關於麗澤中小學與宜寧中學兩校合併事宜，證人陳○○於本院
    雖證稱：雙方簽約内容並未提及付款事項，沒有總價的產生
    ，只提到遷校合併事宜，林○○支付予李○○之2千萬元為借款
    云云。然依證人林○○於原審具結證稱：「我是代表宜寧跟李
    ○○談，宜寧董事會授權我去跟李○○談，合併條件當時有答應
    李○○要給麗澤6000萬元的錢，分成三期，第一期2000萬元，
    要給他們興建司令臺、操場、圍牆。合併後給李○○他們兩席
    董事，校長當時是由李○○推薦，董事長是我，合併後學校名
    稱為宜寧中學」、「我代表宜寧校方支付第一期2000萬元，
    沒有用在麗澤中小學興建，約在一年左右，都沒有動工，我
    就跟李○○說若如此就終止合併。合併過程是我、李○○、李○○
    太太、陳○○四人在場之下談成上面我所述的合併條件」、「
    我後來決定不要合作，我將2000萬元要回來，李○○還補貼我
    利息」、「我是記得有律師介入…那個律師都是李○○處理，
    我沒有處理，律師處理合約、草約的事情…律師事務所這件
    事情是在四人在場合併成立發生之前的事情」、「（你去律
    師事務所談完後才支付2000萬元還是之前付的？）談完才支
    付的，有約定要做什麼、做什麼，但是李○○都沒有履行，所
    以我才跟李○○說自己遷校」等語（見原審卷第136-139頁）
    ，及證人陳○○於原審所證稱：「（林○○是否曾經支付2000萬
    元給李○○？為何要支付？）有。因為教育局有諸多規定，所
    以所需經費約2000萬元。麗澤校舍興建資金缺口約2000萬元
    ，由林○○來支付。林○○會出面希望兩校合併，宜寧校地由他
    處分」、「本來有寫一個草約，是林淑惠找來的律師事務所
    那裡寫的，在場的人有林淑惠、李○○、陳○○、律師，但沒有
    正式的合約。草約寫過程，是去律師事務所兩、三次才成立
    的」、「…合約內容只寫李○○要跟宜寧合併事宜，宜寧存續
    ，麗澤消滅，合併後的學校由李○○管理，至於宜寧市區校地
    由林○○處理。（律師這份合議，雙方最後有無簽字？）有。
    簽字是李○○、林○○。是在陳○○律師那裡簽的，但是律師說不
    能公開。律師費是李○○支付的，但是還有15萬元沒有支付。
    破局後，律師有打電話給我說要將合約銷燬」等語（見原審
    卷第131-135頁），可知兩校合併係由李○○代表麗澤中小學
    、林○○代表宜寧中學而洽談，雙方既已就合併所需經費確定
    為6000萬元，共分三期，該經費用以興建兩校合併之新校舍
    ，合併後由麗澤中小學出任兩席董事，校長由李○○推薦，董
    事長為林○○，合併後校名為宜寧中學等有關合併契約重要事
    項互為合意，加以林○○與李○○本不相識，又無要求李○○另立
    借據並提供相當檐保，難認林○○僅立於消費借貸而出借鉅款
    。再衡以契約之成立本不以書面為必要，雙方既曾就上開合
    併協議之內容前往律師事務所草擬合約並為簽名確認，又林
    ○○代表宜寧中學允以提供麗澤中小學6000萬元作為遷校經費
    ，於後即給付第一期款2000萬元，則雙方併校破局，宜寧中
    學雖未追究，僅拿回2000萬元，李○○並補貼利息，兩校合併
    協議仍已成立，堪可認定。被上訴人主張兩校合併事宜仍在
    商議階段即告破局，合併契約始終均未成立云云，並不可採
    。
(三)再者，兩校合併協議過程中，李○○確給付248萬元予上訴人
    ，為兩造所不爭執。證人陳○○於原審固證稱李○○並未給付上
    訴人居間報酬（見原審卷第133頁），並於本院再證述：李○
    ○交付系爭本票200萬元是為關說打點，之後上訴人拿去向林
    ○○調現金，系爭支票提款人是林○○，但林○○沒有說要給上訴
    人佣金，48萬元則是上訴人要求的車馬費等語（見本院卷第
    83-84頁），然兩造於原審已將李○○於兩校合併協議過程中
    所給付上訴人之248萬元屬居間報酬列為不爭執事項（原審
    卷第118頁），審之上訴人於本院補充主張：「上訴人就是
    以邵○○的外甥女何○○要的1000萬元，來向李○○要求其系爭居
    間契約的居間報酬要以1000萬元計算，所以證人陳○○證述講
    的1000萬元和居間報酬1000萬元是同一件事情，因此陳○○證
    述的前後文指的是居間報酬1000萬元，而因李○○一方面沒有
    錢，另一方面沒有全部完成，所以先給200萬元。」、「該4
    8萬元雖然是另外約定的跑路費，但應該還是隱含著要完成
    居間的任務才需給付。」等語（見本院卷127頁），及被上
    訴人抗辯稱：「關於本件居間報酬原本約定1000萬元並交付
    同額本票予上訴人，後來因為李○○財務的問題，所以李○○向
    上訴人換票，改交付200萬元支票及800萬元本票，用以作為
    居間報酬清償條件之變更，所以就目前兩校雖然沒有併校成
    功，但影響的應該是屬於800萬元尚未給付的報酬，所以上
    訴人就此部分，可以請求200萬元的居間報酬」、「以每月9
    ％利率計算出每月6萬元，來作為該尚未給付的居間報酬800
    萬元之一部」、「也就是100年7月至101年2月止，才會累積
    成48萬元，所以該48萬元其實不是跑路費，也是約定的1000
    萬元居間報酬之內。」等語（見本院卷第128頁），均未否
    認上述248萬元為居間報酬，又無從認定上開248萬元屬上訴
    人依約可請求李○○償還之支出費用，則李○○已給付上訴人居
    間報酬248萬元，應是無疑。
(四)李○○與上訴人達成協議同意委由上訴人居間促成麗澤中小學
    與宜寧中學兩校合併事宜，雙方約定如兩校完成合併，上訴
    人可獲得1000萬元之報酬等情，已為兩造所不爭執（不爭執
    事項㈠），足見上開協議屬上訴人為訂約之媒介，李○○給付
    報酬之媒介居間。被上訴人雖主張上訴人於兩校合併案僅有
    介紹李○○與林○○認識，合併協議非上訴人之媒介或參與協商
    而促成云云，然據證人陳○○於原審證述：「從開始談要合作
    這個事情，一直都是我與林○○去講，上訴人去一、二次」、
    「（上訴人開始居間後，完成了哪些事情？）負責介紹林○○
    跟李○○認識。之後上訴人跟我跑去臺北兩次，去臺北跟我們
    去找宜寧董事長邵德文，但是上訴人都在樓下會客室，沒有
    見到邵德文本人」等語（見原審卷第131-132頁）；及證人
    林○○於原審證稱：「上訴人只是介紹我和李○○他們認識，至
    於兩校如何合併，也是由兩個學校去談，我是代表宜寧跟李
    ○○談，宜寧董事會授權我去跟李○○談…洽談過程中，上訴人
    有無作何事我不知道」等語（見原審卷第136-138頁），及
    其於本院證稱：「我都是透過林淑惠來講傳遞給我的，我不
    同意這個價金，他們傳來傳去，最後才定案6千萬元。」、
    「（談來談去中間的過程是誰去傳的？）當初都是林淑惠他
    們去談的。」、「…我第一次見面是林淑惠他們帶我和李○○
    見面，本來我和李○○都不熟悉。」、「（去律師事務所談的
    幾次，林淑惠二人有在場一起協調嗎？）有的次數有協調，
    幾乎都有在場。（林淑惠、林菊枝在場做什麼？）中人約我
    和李○○去，我和李○○就去那邊，中人只能溝通價格跟條件能
    否撮合，中人就是這樣而已。」、「（關於合併之後，學校
    由誰管、或者宜寧、麗澤要派何人這件事情條件，有無透過
    林淑惠二人溝通？）都有，中人溝通也有，談了很多次」等
    語（見本院卷第71-73、75頁）。可見上訴人非僅介紹李○○
    與林○○認識而已，就麗澤中小學與宜寧中學兩校合併案，上
    訴人確基於「中人」身分居間為李○○與陳亦沂間傳達兩校合
    併訊息，且如前述，李○○與林○○曾就合併協議之內容前往律
    師事務所草擬合約並為簽名確認，林○○並代表宜寧中學給付
    第一期款2000萬元，已足認定兩校合併協議業已成立，李○○
    自是有藉由上訴人向林○○報告訂約機會及為訂約之媒介居間
    。既然李○○與上訴人先前已達成協議同意委由上訴人居間促
    成兩校合併事宜，雙方約定如兩校完成合併，上訴人可獲得
    1000萬元之報酬，且李○○於兩校合併協議過程中所給付上訴
    人之248萬元屬居間報酬，為兩造所不爭執，依此，上訴人
    取得李○○所交付之248萬元，係基於其與上訴人間之居間契
    約所取得之報酬，難謂有何無法律上原因，且依前揭說明，
    兩校合併協議契約因故解除，於其報酬並無影響，自不構成
    不當得利。又依民法第572條但書規定，李○○既已給付居間
    報酬，除李○○與上訴人另行約定得請求返還外，依法即不得
    請求法院酌減，而請求上訴人返還。準此，被上訴人主張其
    已通知上訴人有關受讓李○○對於上訴人之248萬元債權一事
    ，請求上訴人各返還124萬元，應屬無據。
五、綜上所述，被上訴人依不當得利之法律關係，請求上訴人各
    給付124萬元，及均自起訴狀繕本送達翌日起至清償日止，
    按年息5%計算之利息，為無理由，不應准許。原審為上訴人
    敗訴之判決，自有未洽。上訴人上訴意旨指謫原判決不當，
    求予廢棄改判，為有理由，爰由本院將原判決廢棄，並改判
    如主文第2項。
六、本件事證已臻明確，兩造其餘之攻擊或防禦方法及所用之證
    據，經本院斟酌後，認為均不足以影響本判決之結果，爰不
    逐一論列，併此敘明。
七、據上論結，本件上訴為有理由，判決如主文。
中　　華　　民　　國　　111 　年　　7 　　月　　6 　　日
　　　　　　　　　民事第四庭    審判長法　官  林慧貞
　　　　　　　　　　　　　　          法　官  劉惠娟
　　　　　　　　　　　　　　　        法　官  王怡菁
正本係照原本作成。
如不服本判決，應於收受送達後20日內向本院提出上訴書狀，其
未表明上訴理由者，應於提出上訴後20日內向本院補提理由書狀
（均須按他造當事人之人數附繕本）。因疫情而遲誤不變期間，
得向法院聲請回復原狀。
上訴時應提出委任律師或具有律師資格之人之委任狀；委任有律
師資格者，另應附具律師資格證書及釋明委任人與受任人有民事
訴訟法第466條之1第1項但書或第2項所定關係之釋明文書影本。
如委任律師提起上訴者，應一併繳納上訴裁判費。

                                      書記官  盧威在
　　　　　　　　　　　　　　　　　　　
中　　華　　民　　國　　111 　年　　7 　　月　　6 　　日